ACORDAO-COMPLETO-2516735

ACÓRDÃO 18090/2021 ATA 37/2021 - SEGUNDA CÂMARA

VISTOS, relatados e discutidos estes autos de tomada de contas especial, instaurada pelo Ministério do Desenvolvimento Social em desfavor de Carlos Sergio de Paula Porto (XXX.960.637-XX) , ex-prefeito de Porciúncula-RJ, com vistas a apurar indícios de dano ao erário identificado na execução do Convênio 313/2007, registro Siafi 601102, celebrado entre o Município e aquele Ministério, e que tinha por objeto "apoiar a implantação de Cadeia Produtiva de Banana no Município de Porciúncula /RJ, pertencente ao CONSAD ltapaboana",
ACORDAM os Ministros do Tribunal de Contas da União, reunidos em sessão da Segunda Câmara, diante das razões expostas pelo relator, em:
9.1. nos termos do art. 212 do Regimento Interno do TCU determinar o arquivamento dos presentes autos e encerramento do processo, sem julgamento de mérito, em face da ausência de pressupostos de constituição e de desenvolvimento válido e regular;
9.2. dar ciência desta deliberação ao Sr. Carlos Sergio de Paula Porto (XXX.960.637-XX) e ao Ministério do Desenvolvimento Social e Combate à Fome, informando que o teor integral das peças que o integram poderá ser obtido no endereço eletrônico www.tcu.gov.br/acordaos e que o acesso às demais peças do processo pode ser obtido no endereço eletrônico deste Tribunal, opção "vista eletrônica".

TOMADA DE CONTAS ESPECIAL, instaurada pela Secretaria Especial do Desenvolvimento Social em razão de Não comprovação da regular aplicação dos recursos repassados pela União, Convênio 55000857200700313, firmado com o/a MINISTERIO DO DESENV. SOCIAL E COMBATE A FOME, Siafi/Siconv 601102, função ASSISTENCIA SOCIAL, que teve como objeto Objeto: Projeto Inovador: apoiar a implantação da cadeia produtiva de banana no município de Porciúncula/RJ. (nº da TCE no sistema: 2539/2018).

Segunda Câmara

Prefeitura Municipal de Porciúncula - RJ.

3. Interessados/Responsáveis:
3.1. Interessado: Secretaria Especial do Desenvolvimento Social.
3.2. Responsável: Carlos Sergio de Paula Porto (XXX.960.637-XX).

13.1. Ministros presentes: Bruno Dantas (Presidente), Augusto Nardes, Aroldo Cedraz e Raimundo Carreiro (Relator).
13.2. Ministros-Substitutos presentes: Marcos Bemquerer Costa e André Luís de Carvalho.

RAIMUNDO CARREIRO

Trata-se de tomada de contas especial instaurada pelo Ministério do Desenvolvimento Social em desfavor de Carlos Sergio de Paula Porto, ex-prefeito de Porciúncula-RJ, com vistas a apurar indícios de dano ao erário identificado na execução do Convênio 313/2007, registro Siafi 601102, celebrado entre o Município e aquele Ministério.
2.	Reproduzo, no essencial e com ajustes de forma, nos termos do art. 1º, § 3º, inciso I, da Lei 8.443/92, a derradeira instrução produzida pela Secretaria de Controle Externo de Tomada de Contas Especial (Secex-TCE) à peça 110, endossada pelo corpo diretivo da Unidade (peças 341-342) e que obteve parecer divergente da representante do MP/TCU, Procuradora-Geral Cristina Machado da Costa e Silva (peça 113) .
"INTRODUÇÃO 
Cuidam os autos de tomada de contas especial instaurada pelo Ministério do Desenvolvimento Social em desfavor de Carlos Sergio de Paula Porto (CPF: XXX.960.637-XX) , em razão da não comprovação da regular aplicação dos recursos repassados pela União por meio do Convênio 313/2007, registro Siafi 601102 (peça 8) , celebrado entre o Ministério do Desenvolvimento Social e Combate à Fome  e o Município de Porciúncula/RJ, e que tinha por objeto "apoiar a implantação de Cadeia Produtiva de Banana no Município de Porciúncula /RJ, pertencente ao CONSAD ltapaboana, por meio de obras e  instalações, aquisição de equipamentos, materiais permanentes/consumo, visando à geração de trabalho e renda aos agricultores familiares". 
HISTÓRICO 
2.	Em 7/12/2018, com fundamento na IN/TCU 71/2012, alterada pela IN/TCU 76/2016 e DN/TCU 155/2016, o Ministério do Desenvolvimento Social autorizou a instauração da tomada de contas especial (peça 67) . O processo foi registrado no sistema e-TCE com o número 2539/2018. 
3.	O Convênio 313/2007 foi firmado no valor de R$ 363.500,00, sendo R$ 353.800,00 à conta do concedente e R$ 9.700,00 referentes à contrapartida do convenente. Teve vigência de 28/12/2007 a 30/11/2008, com prazo para apresentação da prestação de contas em 30/1/2009. Os repasses efetivos da União totalizaram R$ 176.900,00 (peças 10 e 31, p. 13) . O saldo da conta investimento (R$ 46.359,29) foi recolhido à conta única do Tesouro em 10/12/2009 (peça 41, p. 80, e 42) . 
4.	A prestação de contas e complementações enviadas foram analisadas por meio dos documentos constantes nas peças 4, 7, 44, 45, 54 e 88. 
5.	O fundamento para a instauração da tomada de contas especial, conforme consignado na matriz de responsabilização elaborada pelo tomador de contas, foi a constatação da seguinte irregularidade:  
Aquisição de equipamento: evidenciou irregularidades no processo licitatório, identificando que foi adquirido com preço superior e que os equipamentos foram obtidos por contratação direta; Aquisição de insumo - não houve realização da meta; Galpão para implantação da linha de produção - demonstrou a construção por meio de foto, mas que o maquinário não estava funcionando, impossibilitando a emissão de qualquer juízo de valor acerca da execução do convênio, pela documentação apresentada, visto não ser possível averiguar, de modo inequívoco, a execução física e o alcance dos objetivos firmados, tendo em vista que o Convenente não comprovou o objetivo principal do projeto no Município de Porciúncula/RJ. Nota Técnica 12/2010 (documento 45) . 
6.	O responsável arrolado na fase interna foi devidamente comunicado e, diante da ausência de justificativas suficientes para elidir a irregularidade e da não devolução dos recursos, instaurou-se a tomada de contas especial. 
7.	No relatório (peças 91 e 93) , o tomador de contas concluiu que o prejuízo importaria no valor original de R$ 130.540,71, imputando-se a responsabilidade a Carlos Sergio de Paula Porto, Prefeito Municipal no período de 1º/1/2005 a 31/12/2008, na condição de gestor dos recursos. 
8.	Em 8/4/2020, a Controladoria-Geral da União emitiu o relatório de auditoria (peça 96) , em concordância com o relatório do tomador de contas. O certificado de auditoria e o parecer do dirigente do órgão de controle interno concluíram pela irregularidade das presentes contas (peças 97 e 98) . 
9.	Em  20/4/2020, o Ministro responsável pela área atestou haver tomado conhecimento das conclusões contidas no relatório e certificado de auditoria, bem como do parecer conclusivo do dirigente do órgão de controle interno, manifestando-se pela irregularidade das contas, e determinou o encaminhamento do processo ao Tribunal de Contas da União (peça 99) . 
10.	Na instrução inicial (peça 103) , analisando-se os documentos nos autos, concluiu-se pela necessidade de realização de citação para a seguinte irregularidade:  
10.1.	Irregularidade 1: não comprovação da execução física do objeto do convênio. 
10.1.1.	Evidências da irregularidade: documentos técnicos presentes nas peças 1, 8, 20, 36, 44, 45, 50, 51, 54, 66, 67, 81, 83, 88, 89 e 91. 
10.1.2.	Normas  infringidas: Normas infringidas: Art. 70, parágrafo único, da Constituição Federal de 1988; art. 93 do Decreto-Lei 200/1967; art. 39, caput, 58 e 63, inciso II, alínea "a", da Portaria Interministerial 127/2008; e Cláusula Segunda, itens 2.2.1, 2.2.11 e 2.2.14, do termo de convênio. 
10.2.	Débitos relacionados ao responsável Carlos Sergio de Paula Porto (CPF: XXX.960.637-XX) : 
	Data de ocorrência 
	Valor histórico (R$)  
	Identificador da parcela 

	3/1/2008 
	176.900,00 
	D1 

	10/12/2009 
	46.359,29 
	C1 

10.2.1.	Cofre credor: Tesouro Nacional. 
10.2.2.	Responsável: Carlos Sergio de Paula Porto (CPF: XXX.960.637-XX) . 
10.2.2.1.	Conduta: na parcela D1 - não comprovar a execução dos itens previstos no plano de trabalho e pagos com recursos do convênio. 
10.2.2.2.	Nexo de causalidade: A não apresentação de documentos que comprovassem a execução dos itens previstos no plano de trabalho resultou na presunção de dano ao erário. 
10.2.2.3.	Culpabilidade: não há excludentes de ilicitude, de culpabilidade e de punibilidade; é razoável supor que o responsável tinha consciência da ilicitude de sua conduta; era exigível conduta diversa da praticada, qual seja, comprovar por meio de documentos a efetiva execução de todos os itens previstos no plano de trabalho.  
11.	Encaminhamento: citação. 
12.	Em cumprimento ao pronunciamento da unidade (peça 105) , foi efetuada citação do responsável, nos moldes adiante: 
a) Carlos Sergio de Paula Porto - promovida a citação do responsável, conforme delineado adiante: 
Comunicação: Ofício 16767/2021 - Seproc (peça 107) . 	 
Data da Expedição: 19/4/2021. 
Data da Ciência: 23/4/2021 (peça 108) . 
Nome Recebedor: Ivana de Paula Porto. 
Observação: Ofício enviado para o endereço do responsável, conforme pesquisa na base de dados no sistema da Receita Federal, custodiada pelo TCU. 
Fim do prazo para a defesa: 8/5/2021. 
13.	Conforme Despacho de Conclusão das Comunicações Processuais (peça 109) , as providências inerentes às comunicações processuais foram concluídas.  
14.	Transcorrido o prazo regimental, o responsável Carlos Sergio de Paula Porto permaneceu silente, devendo ser considerado revel, nos termos do art. 12, § 3º, da Lei 8.443/1992. 
ANÁLISE DOS PRESSUPOSTOS DE PROCEDIBILIDADE DA IN/TCU 71/2012 Avaliação de Viabilidade do Exercício do Contraditório e Ampla Defesa 
15.	Verifica-se que não houve o transcurso de mais de dez anos desde o fato gerador sem que tenha havido a notificação do responsável pela autoridade administrativa federal competente (art. 6º, inciso II, c/c art. 19 da IN/TCU 71/2012, modificada pela IN/TCU 76/2016) , uma vez que o fato gerador da irregularidade sancionada ocorreu em 30/1/2009 (data final para apresentação da prestação de contas) , e o responsável foi notificado sobre a irregularidade pela autoridade administrativa competente conforme abaixo: 
15.1. Carlos Sergio de Paula Porto, por meio do ofício acostado à peça 13, recebido em 20/10/2008, conforme AR (peça 15) . 
Valor de Constituição da TCE  
16.  Verifica-se, ainda, que o valor atualizado do débito apurado (sem juros) em 1º/1/2017 era de R$ 309.327,34, portanto superior ao limite mínimo de R$ 100.000,00, na forma estabelecida conforme os arts. 6º, inciso I, e 19 da IN/TCU 71/2012, modificada pela IN/TCU 76/2016.  
OUTROS PROCESSOS/DÉBITOS NOS SISTEMAS DO TCU COM OS MESMOS RESPONSÁVEIS 
17.	Informa-se que foi encontrado processo no Tribunal com o mesmo responsável: 
	Responsável 
	Processos 

	Carlos Sergio de Paula Porto 
	Processo 047.715/2020-0 [TCE, aberto, "TCE instaurada pelo (a) Ministério do Desenvolvimento Regional em razão de Não comprovação da regular aplicação dos recursos repassados pela União, Convênio 
107/2005, firmado com o/a MINISTERIO DO 
DESENVOLVIMENTO REGIONAL, Siafi/Siconv 540764, função SEGURANCA PUBLICA, que teve como objeto Reconstrução e recuperação de obras danificadas por Desastre Natural - Chuvas 

		acompanhadas de enchentes (nº da TCE no sistema: 2037/2020) "] 

18.	A tomada de contas especial está, assim, devidamente constituída e em condição de ser instruída. 
EXAME TÉCNICO 
Da validade das notificações: 
19.	Preliminarmente, cumpre tecer breves considerações sobre a forma como são realizadas as comunicações processuais no TCU. A esse respeito, destacam-se o art. 179 do Regimento Interno do TCU (Resolução 155, de 4/12/2002) e o art. 4º, inciso III, § 1º, da Resolução-TCU 170/2004, in verbis: 
Art. 179. A citação, a audiência ou a notificação, bem como a comunicação de diligência, far-se-ão: 
I	- mediante ciência da parte, efetivada por servidor designado, por meio eletrônico, fac-símile, telegrama ou qualquer outra forma, desde que fique confirmada inequivocamente a entrega da comunicação ao destinatário; 
II	- mediante carta registrada, com aviso de recebimento que comprove a entrega no endereço do destinatário; 
III	- por edital publicado no Diário Oficial da União, quando o seu destinatário não for localizado 
 (...) 
Art. 3º As comunicações serão dirigidas ao responsável, ou ao interessado, ou ao dirigente de órgão ou entidade, ou ao representante legal ou ao procurador constituído nos autos, com poderes expressos no mandato para esse fim, por meio de: 
I	- correio eletrônico, fac-símile ou telegrama; 
II	- servidor designado; 
III	- carta registrada, com aviso de recebimento; 
IV	- edital publicado no Diário Oficial da União, quando o seu destinatário não for localizado, nas hipóteses em que seja necessário o exercício de defesa. 
Art. 4º. Consideram-se entregues as comunicações: 
I	- efetivadas conforme disposto nos incisos I e II do artigo anterior, mediante confirmação da ciência do destinatário; 
II	- realizadas na forma prevista no inciso III do artigo anterior, com o retorno do aviso de recebimento, entregue comprovadamente no endereço do destinatário; 
III	- na data de publicação do edital no Diário Oficial da União, quando realizadas na forma prevista no inciso IV do artigo anterior. 
§ 1º O endereço do destinatário deverá ser previamente confirmado mediante consulta aos sistemas disponíveis ao Tribunal ou a outros meios de informação, a qual deverá ser juntada ao respectivo processo. 
 (...) 
20.	Bem se vê, portanto, que a validade da citação via postal não depende de que o aviso de recebimento seja assinado pelo próprio destinatário da comunicação, o que dispensa, no caso em tela, a entrega do AR em "mãos próprias". A exigência da norma é no sentido de o Tribunal verificar se a correspondência foi entregue no endereço correto, residindo aqui a necessidade de certeza inequívoca.  
21.	Não é outra a orientação da jurisprudência do TCU, conforme se verifica dos julgados a seguir transcritos: 
São válidas as comunicações processuais entregues, mediante carta registrada, no endereço correto do responsável, não havendo necessidade de que o recebimento seja feito por ele próprio (Acórdão 3648/2013-TCU-Segunda Câmara, Relator Min. José Jorge) ; 
É prescindível a entrega pessoal das comunicações pelo TCU, razão pela qual não há necessidade de que o aviso de recebimento seja assinado pelo próprio destinatário. Entregando-se a correspondência no endereço correto do destinatário, presume-se o recebimento da citação. (Acórdão 1019/2008-TCU-Plenário, Relator Min. Benjamin Zymler) ; 
As comunicações do TCU, inclusive as citações, deverão ser realizadas mediante Aviso de Recebimento - AR, via Empresa Brasileira de Correios e Telégrafos, bastando para sua validade que se demonstre que a correspondência foi entregue no endereço correto. (Acórdão 1526/2007-TCU-Plenário, Relator Min. Aroldo Cedraz) . 
22. A validade do critério de comunicação processual do TCU foi referendada pelo Supremo Tribunal Federal, nos termos do julgamento do MS-AgR 25.816/DF, por meio do qual se afirmou a desnecessidade da ciência pessoal do interessado, entendendo-se suficiente a comprovação da entrega do "AR" no endereço do destinatário: 
Ementa: agravo regimental. Mandado de segurança. Desnecessidade de intimação pessoal das decisões do tribunal de contas da união. art. 179 do regimento interno do TCU. Intimação do ato impugnado por carta registrada, iniciado o prazo do art. 18 da lei nº 1.533/51 da data constante do aviso de recebimento. Decadência reconhecida. Agravo improvido. 
O envio de carta registrada com aviso de recebimento está expressamente enumerado entre os meios de comunicação de que dispõe o Tribunal de Contas da União para proceder às suas intimações. 
O inciso II do art. 179 do Regimento Interno do TCU é claro ao exigir apenas a comprovação da entrega no endereço do destinatário, bastando o aviso de recebimento simples.  
Da revelia do responsável Carlos Sergio de Paula Porto 
23.	No caso vertente, a citação do responsável se deu em endereço proveniente da base de CPFs da Receita Federal, em sistema custodiado pelo TCU. A entrega do ofício citatório nesse endereço ficou comprovada. 
24.	Nos processos do TCU, a revelia não leva à presunção de que seriam verdadeiras todas as imputações levantadas contra os responsáveis, diferentemente do que ocorre no processo civil, em que a revelia do réu opera a presunção da verdade dos fatos narrados pelo autor (Acórdão 1009/2018-TCU-Plenário, Relator Min. Bruno Dantas; 2369/2013 - TCU - Plenário, Relator Min. Benjamin Zymler e 2449/2013 - TCU - Plenário, Relator Min. Benjamin Zymler) . Dessa forma, a avaliação da responsabilidade do agente não pode prescindir da prova existente no processo ou para ele carreada.  
25.	Ao não apresentar sua defesa, o responsável deixou de produzir prova da regular aplicação dos recursos sob sua responsabilidade, em afronta às normas que impõem aos gestores públicos a obrigação legal de, sempre que demandados pelos órgãos de controle, apresentar os documentos que demonstrem a correta utilização das verbas públicas, a exemplo do contido no art. 93 do Decreto-Lei 200/1967: "Quem quer que utilize dinheiros públicos terá de justificar seu bom e regular emprego na conformidade das leis, regulamentos e normas emanadas das autoridades administrativas competentes"." 
26.	Mesmo as alegações de defesa não sendo apresentadas, considerando o princípio da verdade real que rege esta Corte, procurou-se buscar, em manifestações do responsável na fase interna desta Tomada de Contas Especial, se havia algum argumento que pudesse ser aproveitado a seu favor.  
27.	Os argumentos apresentados na fase interna (peças 16, 19, 21, 24, 25, 37, 43, 47, 48, 50, 53, 59, 64, 68, 74, 75, 76, 78, 80 e 85) não elidem as irregularidades apontadas. 
28.	Em se tratando de processo em que a parte interessada não se manifestou acerca das irregularidades imputadas, não há elementos para que se possa efetivamente aferir e reconhecer a ocorrência de boa-fé na conduta do responsável, podendo este Tribunal, desde logo, proferir o julgamento de mérito pela irregularidade das contas, conforme os termos dos §§ 2º e 6º do art. 202 do Regimento Interno do TCU. (Acórdão 2064/2011-TCU-Primeira Câmara (relator Min. Ubiratan Aguiar) , 6.182/2011-TCU-1ª Câmara (relator Min. Weber de Oliveira) , 4.072/2010-TCU-1ª Câmara (Relator Min. Valmir Campelo) , 1.189/2009-TCU-1ª Câmara (Relator Min. Marcos Bemquerer) , 731/2008TCU-Plenário (Relator Min. Aroldo Cedraz) . 
29.	Dessa forma, o responsável Carlos Sergio de Paula Porto deve ser considerado revel, nos termos do art. 12, § 3º, da Lei 8.443/1992, devendo as contas serem julgadas irregulares, condenando-o ao débito apurado. 
Prescrição da Pretensão Punitiva 
30.	Vale ressaltar que a pretensão punitiva do TCU, conforme Acórdão 1441/2016-TCU-Plenário, Relator Min. Benjamin Zymler, que uniformizou a jurisprudência acerca dessa questão, subordina-se ao prazo geral de prescrição indicado no art. 205 do Código Civil, que é de dez anos, contado da data de ocorrência da irregularidade sancionada, nos termos do art. 189 do Código Civil, sendo este prazo interrompido pelo ato que ordenar a citação, a audiência ou a oitiva do responsável. 
31.	No caso em exame, ocorreu a prescrição, uma vez que a irregularidade sancionada ocorreu em 30/1/2009 (data final para apresentação da prestação de contas) , e o ato de ordenação da citação ocorreu em 9/4/2021. 
CONCLUSÃO 
32.	Em face da análise promovida na seção "Exame Técnico", verifica-se que o responsável Carlos Sergio de Paula Porto não logrou comprovar a boa e regular aplicação dos recursos. Instado a se manifestar, optou pelo silêncio, configurando a revelia, nos termos do § 3º, do art. 12, da Lei 8.443/1992. Ademais, inexistem, nos autos, elementos que demonstrem a boa-fé do responsável, ou a ocorrência de outros excludentes de culpabilidade. 
33.	Verifica-se, também, que houve a prescrição da pretensão punitiva, conforme análise já realizada. 
34.	Tendo em vista que não constam, dos autos, elementos que permitam reconhecer a boa-fé do responsável, sugere-se que as suas contas sejam julgadas irregulares, nos termos do art. 202, § 6º, do Regimento Interno do TCU, com a imputação do débito atualizado monetariamente e acrescido de juros de mora, nos termos do art. 202, § 1º, do Regimento Interno do TCU, descontado o valor eventualmente recolhido. 
35.	Por fim, como não houve elementos que pudessem modificar o entendimento acerca das irregularidades em apuração, mantém-se a matriz de responsabilização presente na peça 102. 
PROPOSTA DE ENCAMINHAMENTO 
36. 	Diante do exposto, submetemos os autos à consideração superior, propondo, ao Tribunal: 
a)	considerar revel o responsável Carlos Sergio de Paula Porto (CPF: XXX.960.637-XX) , para todos os efeitos, dando-se prosseguimento ao processo, com fulcro no art. 12, § 3º, da Lei 8.443/1992;  
b)	julgar 	 irregulares, nos termos dos arts. 1º, inciso I, 16, inciso III, alíneas "b" e "c", 19 e 23, inciso III, da Lei 8.443/1992, as contas do responsável Carlos Sergio de Paula Porto (CPF: XXX.960.637-XX) , condenando-o ao pagamento da importância a seguir especificada, atualizada monetariamente e acrescida dos juros de mora, calculada a partir da data discriminada até a data da efetiva quitação do débito, fixando-lhe o prazo de quinze dias, para que comprove, perante o Tribunal, o recolhimento da referida quantia aos cofres do Tesouro Nacional, nos termos do art. 23, inciso III, alínea "a", da Lei 8.443/1992, c/c o art. 214, inciso III, alínea "a", do Regimento Interno do TCU.   
Débitos 	relacionados 	ao 	responsável 	Carlos 	Sergio 	de 	Paula 	Porto (CPF: XXX.960.637-XX) : 
	Data de ocorrência 
	Valor histórico (R$)  
	Tipo da parcela 

	3/1/2008 
	176.900,00 
	Débito 

	10/12/2009 
	46.359,29 
	Crédito 

 Valor atualizado do débito (com juros) em 23/6/2021: R$ 460.506,97. 
c)	autorizar, desde logo, a cobrança judicial da dívida, caso não atendida a notificação, na forma do disposto no art. 28, inciso II, da Lei 8.443/1992; 
d)	autorizar também, desde logo, se requerido, com fundamento no art. 26, da Lei 8.443, de 1992, c/c o art. 217, §§ 1º e 2º do Regimento Interno do TCU, o parcelamento da (s) dívida (s) em até 36 parcelas, incidindo, sobre cada parcela, corrigida monetariamente, os correspondentes acréscimos legais, fixando-lhe o prazo de quinze dias, a contar do recebimento da notificação, para comprovar, perante o Tribunal, o recolhimento da primeira parcela, e de trinta dias, a contar da parcela anterior, para comprovar os recolhimentos das demais parcelas, devendo incidir, sobre cada valor mensal, atualizado monetariamente, os juros de mora devidos, no caso do débito, na forma prevista na legislação em vigor, alertando o responsável de que a falta de comprovação do recolhimento de qualquer parcela importará o vencimento antecipado do saldo devedor, nos termos do § 2º do art. 217 do Regimento Interno deste Tribunal;  
e)	enviar cópia do acórdão que for prolatado à Procuradoria da República no Estado do Rio de Janeiro, nos termos do § 3º do art. 16 da Lei 8.443/1992, c/c o § 7º do art. 209 do Regimento 
Interno do TCU, para adoção das medidas cabíveis; e 
f)	enviar cópia do acórdão que for proferido ao Ministério do Desenvolvimento Social e ao responsável, para ciência; 
g)	informar, à Procuradoria da República no Estado do Rio de Janeiro, ao Ministério do Desenvolvimento Social e ao responsável, que a deliberação que for adotada, acompanhada do relatório e do voto que a fundamentarem, estará disponível para consulta no endereço www.tcu.gov.br/acordaos, além de esclarecer que, caso requerido, o TCU poderá fornecer, sem custos, as correspondentes cópias, de forma impressa; e 
h)	informar, à Procuradoria da República no Estado do Rio de Janeiro, que, nos termos do parágrafo único do art. 62 da Resolução-TCU 259/2014, os procuradores e membros do Ministério Público credenciados nesta Corte podem acessar os presentes autos de forma eletrônica e automática, ressalvados apenas os casos de eventuais peças classificadas como sigilosas, as quais requerem solicitação formal". 
3.	O Ministério Público junto ao TCU manifestou posicionamento divergente, por meio do parecer à peça 113, da lavra da Procuradora-Geral Cristina Machado da Costa e Silva, verbis:
"Trata-se de tomada de contas especial instaurada pelo Ministério do Desenvolvimento Social em desfavor do Senhor Carlos Sergio de Paula Porto, ex-prefeito do município de Porciúncula/RJ (período de 1/1/2005 a 31/12/2008) , em razão da não comprovação da regular aplicação dos recursos repassados pela União por meio do Convênio n.º 313/2007, celebrado entre o Ministério do Desenvolvimento Social e Combate à Fome e o referido município, que teve por objeto "apoiar a implantação de Cadeia Produtiva de Banana no Município de Porciúncula /RJ, pertencente ao CONSAD ltapaboana, por meio de obras e instalações, aquisição de equipamentos, materiais permanentes/consumo, visando à geração de trabalho e renda aos agricultores familiares". 
2.	O convênio foi firmado no valor de R$ 363.500,00, sendo R$ 353.800,00 à conta do concedente e R$ 9.700,00 de contrapartida do convenente. Teve vigência de 28/12/2007 a 30/11/2008, com prazo para apresentação da prestação de contas em 30/1/2009. Os repasses efetivos da União totalizaram R$ 176.900,00, tendo havido recolhimento final à conta única do Tesouro de R$ 46.359,29. 
3.	Na matriz de responsabilização (peça 92) , foram imputadas as seguintes irregularidades ao ex-prefeito de Porciúncula/RJ, com base no teor da Nota Técnica n.º 12/2010 (peça 44) : 
"Aquisição de equipamento: evidenciou irregularidades no processo licitatório, identificando que foi adquirido com preço superior e que os equipamentos foram obtidos por contratação direta; Aquisição de insumo: não houve realização da meta; Galpão para implantação da linha de produção: demonstrou a construção por meio de foto, mas que o maquinário não estava funcionando, impossibilitando a emissão de qualquer juízo de valor acerca da execução do convênio, pela documentação apresentada, visto não ser possível averiguar, de modo inequívoco, a execução física e o alcance dos objetivos firmados, tendo em vista que o Convenente não comprovou o objetivo principal do projeto no Município de Porciúncula/RJ" 
4.	No relatório do tomador de contas especial (peça 93) , acrescido de relatório complementar (peça 91) , concluiu-se que o prejuízo importaria no valor original de R$ 130.540,71, sob a responsabilidade do Senhor Carlos Sergio de Paula Porto, na condição de gestor dos recursos. A Controladoria-Geral da União manifestou concordância com o relatório de TCE quanto à irregularidade das presentes contas, nos termos de Relatório de Auditoria (peça 96) , Certificado de Auditoria (peça 97) e Parecer do Dirigente de Controle Interno (peça 98) . 
5.	No TCU, instrução preliminar da Secex-TCE à peça 103 propôs realizar a citação do responsável identificado nos autos por não comprovar a execução física do objeto do convênio, no valor de R$ 130.540,71 (débito de R$ 176.900,00, e crédito de R$ 46.359,29) . Cumprido o pronunciamento da Unidade Técnica (Ofício de citação à peça 107; Aviso de recebimento à peça 108) , o responsável deixou transcorrer o prazo regimental sem apresentar defesa. 
6.	Em exame de mérito (peça 110) , concluiu a Secex-TCE que o ex-prefeito não logrou comprovar a boa e regular aplicação dos recursos do convênio. Além de configurada a revelia, não foram obtidos elementos que demonstrassem a boa-fé do responsável ou a ocorrência de outras excludentes de culpabilidade. 
7.	A Unidade Técnica propõe considerar revel o responsável, julgar suas contas irregulares, e condená-lo ao pagamento do débito de R$ 130.540,71. Em virtude de constatação da ocorrência da prescrição de dez anos da pretensão punitiva do TCU, nos termos do Acórdão n.º 1.441/2016-TCUPlenário (irregularidade datada de 30/1/2009, com ato de ordenação da citação em 9/4/2021) , não há proposta de aplicação da multa do art. 57 da Lei n.º 8.443/1992 ao ex-prefeito. 
8.	Com as devidas vênias à Secex-TCE, entendemos que não restou caracterizado o necessário nexo de causalidade entre a irregularidade pela qual o responsável foi citado e o débito apurado no processo, de modo que compreendemos não haver certeza jurídica de que tenha ocorrido dano ao erário no convênio sob análise. 
9.	Segundo o cronograma físico-financeiro constante do plano de trabalho aprovado do convênio (peça 3) , os recursos totais previstos para sua execução foram de R$ 363.500,00, divididos em três metas, a saber: meta 1 - Implantação da unidade de beneficiamento (previsão de R$ 228.000,00 para aquisição de equipamentos) ; meta 2 - Funcionamento da Unidade de Produção (R$ 32.500,00 para aquisição de insumos) ; e meta 5 - Construção de um galpão (R$ 103.000,00 para o galpão para implantação da linha de produção) . A metas 3 e 4 seriam executadas pela Prefeitura de Guaçuí/ES, não compondo o Convênio n.º 313/2007. 
10.	Do total que ficou a cargo da União, R$ 353.800,00, foi repassado o valor de R$ 176.900,00, ou seja, 50% do aporte previsto para a execução das metas 1, 2 e 5 do plano de trabalho. A Nota Técnica n.º 12/2010 (peça 44) , do Ministério do Desenvolvimento Social e Combate à Fome, em seu item 9, registrou o seguinte esclarecimento acerca dos valores da prestação de contas final do Convênio n.º 313/2007: "Do supracitado valor total correspondente ao repasse do CONCEDENTE (MDS) , somente houve a transferência de R$ 176.900,00 (cento e setenta e seis mil e novecentos reais) para a Prefeitura Municipal de Porciúncula/RJ (fls. 367 e 387, volume II) ". 
11.	Conforme consta da referida Nota Técnica (tabela à peça 44, p. 5) , a Prefeitura de Porciúncula/RJ teria aplicado os recursos do convênio nos seguintes percentuais, obtidos do relatório de execução físico-financeira apresentado na prestação de contas: 79,48% de execução da meta 1 (aquisição de equipamentos) ; 0% de execução da meta 2 (aquisição de insumo) ; e 97,58% de execução da meta 5 (galpão para implantação da linha de produção) . Do ponto de vista financeiro, o convenente informou que da parte da União foram gastos R$ 144.272,37.      
12.	Ao analisar a documentação apresentada pelo convenente para demonstrar a execução do projeto, a Nota Técnica n.º 12/2010 considerou que houve a aquisição dos equipamentos (meta 1) e a construção do galpão (meta 5) , mas anotou problemas de execução física. Para a meta 1, o órgão concedente constatou irregularidades no processo licitatório e aquisição dos equipamentos com preço superior. Para a meta 5, verificou que o galpão tinha sido construído, mas não havia maquinário funcionando. Diante dessas deficiências na execução física das metas 1 e 5, além da ausência de aquisição de insumo da meta 2, não permitindo com que a Unidade de Produção funcionasse, entendeu a área técnica do Ministério que o Convênio n.º 313/2007 não atingiu os objetivos propostos, uma vez que o objeto conveniado não foi executado conforme a finalidade pública consoante proposto no Plano de Trabalho. 
13.	Seguindo o entendimento do concedente e do controle interno, a instrução do TCU que propôs a citação do Senhor Carlos Sergio de Paula Porto considerou como irregularidade a não comprovação da execução física do objeto do convênio, sendo que a conduta ilícita atribuída ao ex-prefeito foi a de não comprovar a execução dos itens previstos no plano de trabalho e pagos com recursos do convênio. 
14.	Ao nosso ver, não há como afirmar que a consequência direta da irregularidade apontada na execução física do convênio seja a ocorrência de dano ao erário correspondente ao valor repassado pelo órgão concedente. Não é de se esperar que um convênio que receba apenas 50% do valor total previsto para sua execução tenha como atingir seus objetivos inicialmente planejados ou a finalidade pública almejada. Não há nenhuma explicação no processo da razão pela qual a outra metade dos recursos da União não foi transferida para a continuidade do convênio. Além disso, mencionou-se nos autos que houve prestação de contas final do convênio, quando, do ponto de vista material, as contas prestadas pela Prefeitura foram parciais, relativas a somente metade dos recursos previstos para o cumprimento integral das metas acordadas. 
15.	Observando as metas do convênio, percebe-se que o sucesso do empreendimento dependia da completa execução das fases/etapas do plano de trabalho, com benefícios aos produtores e incremento da cadeia da cultura da banana. Ou seja, para que o projeto técnico fosse plenamente funcional e favorecesse a comunidade envolvida, seria imprescindível que as três metas fossem integralmente executadas, dada sua interdependência (galpão construído e equipamentos e insumos adquiridos) . 
16.	Desse modo, não é possível atribuir ao ex-prefeito a culpa pela não execução conforme o plano de trabalho dos itens/metas previstos, já que, tendo sido disponibilizado apenas metade dos recursos federais que seriam necessários para realizar as aquisições e construir a obra, seria demasiado injusto exigir que a prestação de contas contivesse a comprovação completa da finalização das três metas ajustadas, única possibilidade de se atingir a finalidade pública do convênio. 
17.	Consigne-se, ademais, que as contas do convênio em tela foram prestadas em 28/1/2009 pelo prefeito sucessor, Senhor Antonio Jogaib, e não pelo Senhor Carlos Sergio de Paula Porto, responsável destes autos, cujo mandato já estava encerrado na data de apresentação das contas. 
18.	Pelas razões aduzidas, entende-se não haver elementos nos autos que permitam formar a convicção de que houve dano inequívoco ao erário que possa ser imputado ao ex-prefeito signatário e executor do Convênio n.º 313/2007. Não restou cabalmente demonstrado que os problemas de execução física que levaram o ajuste a não atingir suas finalidades específicas possuem relação causal com a conduta do ex-prefeito enquanto gestor do convênio, posto que ele não contou com recursos financeiros suficientes para desincumbir-se de seus deveres e obrigações conveniais e comprovar a funcionalidade do projeto. 
19.	Assim, ante a não caracterização do débito que motivou o chamamento ao processo do exprefeito de Porciúncula /RJ, e inexistindo outras irregularidades que ensejem a atuação do TCU, entende-se que o encaminhamento mais apropriado à processualística do Tribunal seja o arquivamento do presente feito, sem julgamento de mérito, por ausência dos pressupostos de constituição e de desenvolvimento válido e regular do processo, nos termos do art. 212 do Regimento Interno/TCU. 
20.	Por último, ante a possibilidade de que a proposta acima não seja acolhida, mas que se entenda que o responsável deve ter suas contas julgadas irregulares, com condenação em débito, como sugere a Unidade Técnica, releva abordar a questão da prescrição das pretensões de ressarcimento e punitiva do TCU, bem como examiná-la à luz dos fatos concretos desta TCE. 
21.	A instrução de mérito somente tratou da prescrição da pretensão punitiva, relacionada à multa do art. 57 da Lei Orgânica. Para tanto, verificou no caso em apreço que ela teria ocorrido pelos critérios do Acórdão 1441/2016-TCU-Plenário, visto que foi ultrapassado o prazo de dez anos entre a data da suposta irregularidade (30/1/2009) e a do ato ordenatório da citação do responsável (9/4/2021) . Embora não haja alusão direta na instrução, depreende-se que a Secex-TCE considerou a tese da imprescritibilidade das ações de ressarcimento contra os agentes causadores de dano ao erário. 
22.	Em relação às premissas que devem orientar a análise da prescrição, em recentes pareceres exarados nos processos de controle externo, após a tese firmada pelo Supremo Tribunal Federal no RE n.º 636.886 (Tema 899 da repercussão geral) , esta representante do Ministério Público de Contas tem defendido que seja adotado o regime previsto na Lei n.º 9.873/1999 como solução adequada para regular a prescrição para a atuação do Tribunal, até que sobrevenha norma específica, tanto por observar os parâmetros que preponderam no conjunto de normas do direito público, como por ser, também, a norma que já vem sendo utilizada pelo STF para reger a limitação temporal ao poder sancionador do TCU. Outrossim, entende-se que deva ser aplicado o mesmo marco normativo para as pretensões punitiva e de ressarcimento do dano ao erário. 
23.	Conforme entendimento consolidado da Suprema Corte, a existência de precedente firmado pelo Plenário autoriza o julgamento imediato de causas que versem sobre o mesmo tema, independentemente da publicação ou do trânsito em julgado do "leading case" (ARE 673.256-AgR, rel. Min. Rosa Weber; ARE 930.647-AgR/PR, rel. Min. Roberto Barroso; RE 611.683-AgR/DF, rel. Min. Dias Toffoli, entre outros) . 
24.	Cabe registrar que a prescrição e a decadência são matérias de ordem pública que podem ser arguidas em qualquer tempo e grau de jurisdição e, inclusive, ser reconhecidas de ofício pelo julgador, o que nos leva à convicção de que o novo entendimento veiculado pelo RE n.º 636.886 tem aplicação imediata a todos os processos em curso no TCU, independentemente da época da ocorrência dos fatos. 
25.	A Lei n.º 9.873/1999 apresenta um prazo geral, de cinco anos (art. 1.º, caput) , e um prazo especial, previsto no art. 1.º, § 2.º, a saber: "quando o fato objeto da ação punitiva da Administração também constituir crime, a prescrição reger-se-á pelo prazo previsto na lei penal". Com relação a essa particular hipótese, registre-se o entendimento do STJ no sentido de que a pretensão punitiva da Administração Pública em relação a infração administrativa que também configura crime em tese somente se sujeita ao prazo prescricional criminal quando instaurada a respectiva ação penal (REsp 1116477/DF, Rel. Ministro TEORI ALBINO ZAVASCKI, PRIMEIRA TURMA, julgado em 16/08/2012, DJe 22/08/2012) . Como não há notícia nos autos sobre a instauração de ação penal que verse sobre os fatos objeto desta TCE, cumpre-nos adotar o prazo geral quinquenal para a análise da prescrição no caso concreto. 
26.	No que toca ao termo inicial do prazo, deve ser considerada a data da prática da infração, nos termos do art. 1.º da Lei n.º 9.873/1999. Conforme delimitado na fase preliminar, o responsável foi citado por não comprovar a execução física do objeto do convênio. Nesse sentido, admitir-se-á, para fins de fixação do termo inicial do prazo prescricional, a data em que foi apresentada a prestação de contas do convênio, 28/1/2009. 
27.	Prevê a Lei n.º 9.873/1999 que a prescrição se interrompe "pela notificação ou citação do indiciado ou acusado, inclusive por meio de edital" (art. 2.º, inciso I) . Aqui cumpre destacar que, nesse regime legal, a interrupção se dá pela notificação ou citação propriamente dita, e não pelo despacho que a ordena. A prescrição também se interrompe "por qualquer ato inequívoco, que importe apuração do fato" (art. 2.º, inciso II) . 
28.	Sob esses fundamentos, houve a interrupção da prescrição nas seguintes datas: 
-	Em 10/3/2010, data da Nota Técnica n.º 12/2010 - DAPE/SESAN/MDS, do Departamento de Apoio a Projetos Especiais, que analisou a Prestação de Contas Final, tendo concluído que o convênio não atingiu os objetivos propostos (peça 44) . 
-	Em 3/4/2013, data da Nota Técnica n.º 047/2013 - COPC/CGEOF/SESAN/MDS, da Coordenação-Geral de Execução Orçamentária e Financeira, que deu parecer favorável à notificação do concedente para a devolução dos valores impugnados (peça 45) . 
-	Em 29/9/2016, data do Despacho n.º 20/2016 - CGAUP/DEISF/SESAN/MDSA, da Coordenação-Geral de Apoio à Agricultura Urbana e Periurbana, que opinou pela devolução aos cofres públicos dos recursos repassados, com proposta de submissão à Coordenação-Geral de Execução Orçamentária e Financeira para as devidas providências (peça 51) . 
-	Em 17/1/2018, data da Nota Técnica n.º 7/2018 - COPC/CGEOF/SESAN/MDS, que recomendou a promoção de diligência ao responsável para devolução dos valores ao erário (peça 54) .   
- Em 30/8/2018, data do Parecer Financeiro Reprovação Total - TCE n.º 35/2018, que recomendou o encaminhamento do processo à Coordenação-Geral de Orçamento, Finanças e Contabilidade, com vistas à instauração de TCE (peça 66) . 
-	Em 10/12/2018, data do Relatório do Tomador de Contas Especial n.º 164/2018, que entendeu que o dano ao erário foi de R$ 130.540,71 sob a responsabilidade do Senhor Carlos Sergio de Paula Porto (peça 93) . 
-	Em 7/4/2020, data do Relatório de Auditoria da Controladoria-Geral da União, que concluiu que a TCE possuía os pressupostos de procedibilidade da IN/TCU n.º 71/2012 (peça 96) . 
-	Em 21/4/2020, data de instauração do presente processo no TCU. 
-	Em 9/4/2021, data da instrução preliminar do TCU que propôs a citação do responsável pelo débito apurado nos autos (peças 103-105) . 
-	Em 23/4/2021, data de cientificação do responsável do Ofício de citação n.º 16767/2021-Secomp-4 (peça 108) . 
-	Em 24/6/2021, data da instrução de mérito do TCU que propôs a condenação do responsável pelo débito apurado nos autos (peças 110-112) . 
29.	Pelo retrospecto acima, verifica-se que não restou caracterizado no caso concreto o decurso do prazo prescricional previsto no art. 1.º, caput, da Lei n.º 9.873/1999. 
30.	Pelo exposto, com as devidas vênias por divergir da Unidade Técnica, esta representante do Ministério Público de Contas propõe que o presente feito seja arquivado, sem julgamento de mérito, por ausência dos pressupostos de constituição e de desenvolvimento válido e regular do processo, nos termos do art. 212 do Regimento Interno/TCU. Caso não acolhida essa proposta, e se decida que as contas do Senhor Carlos Sergio de Paula Porto devem ser julgadas irregulares, com condenação em débito, entende-se não haver óbice à aplicação da multa do art. 57 da Lei n.º 8.443/1992 ao responsável, considerando que, pelo regime da Lei n.º 9.873/1999, não se verificou a ocorrência da prescrição punitiva e ressarcitória do TCU no caso concreto". 
É o relatório.

não há

Procuradora-Geral Cristina Machado da Costa e Silva.

TOMADA DE CONTAS ESPECIAL. MINISTÉRIO DO DESENVOLVIMENTO SOCIAL. IMPLANTAÇÃO DA CADEIA PRODUTIVA DA BANANA. REPASSE APENAS PARCIAL DOS RECURSOS PELO CONCEDENTE. PROPOSTA DO ÓRGÃO INSTAURADOR E DA UNIDADE TÉCNICA PELO DÉBITO PARCIAL. PRESCRIÇÃO DA PRETENSÃO PUNITIVA. DEVOLUÇÃO PARCIAL DOS RECURSOS EM CAIXA FEITA PELO MUNICÍPIO. PROPOSTA DIVERGENTE DO MPTCU. IMPOSSIBILIDADE DE EXECUÇÃO DA AVENÇA SEM O REPASSE INTEGRAL DOS VALORES. ARQUIVAMENTO POR AUSÊNCIA DE PRESSUPOSTOS.

TOMADA DE CONTAS ESPECIAL (TCE)

Secretaria de Controle Externo de Tomada de Contas Especial (SecexTCE).

Inicialmente, registro que atuo nestes autos por força de sorteio, realizado nos termos do art. 18 da Resolução-TCU 175/2005 (peça 100) .
2.	Em exame tomada de contas especial instaurada pelo Ministério do Desenvolvimento Social em desfavor de Carlos Sergio de Paula Porto, ex-prefeito de Porciúncula-RJ, com vistas a apurar indícios de dano ao erário identificado na execução do Convênio 313/2007, registro Siafi 601102, celebrado entre o Município e aquele Ministério, e que tinha por objeto "apoiar a implantação de Cadeia Produtiva de Banana no Município de Porciúncula /RJ, pertencente ao CONSAD ltapaboana, por meio de obras e  instalações, aquisição de equipamentos, materiais permanentes/consumo, visando à geração de trabalho e renda aos agricultores familiares".
3.	O Convênio 313/2007 foi firmado no valor de R$ 363.500,00, sendo R$ 353.800,00 à conta do concedente e R$ 9.700,00 de contrapartida da Prefeitura. Teve vigência de 28/12/2007 a 30/11/2008, com prazo para apresentação da prestação de contas em 30/1/2009. Os repasses efetivos da União totalizaram R$ 176.900,00 (peças 10 e 31, p. 13) e o saldo da conta investimento (R$ 46.359,29) foi recolhido à conta única do Tesouro em 10/12/2009 (peça 41, p. 80, e 42) .
4.	A instauração da tomada de contas especial teve como fundamento a constatação das seguintes irregularidades: i) irregularidades no processo licitatório de aquisição de equipamentos, supostamente com preço superior e por contratação direta; ii) aquisição de insumo: não houve realização da meta; iii) galpão para implantação da linha de produção: demonstrou a construção por meio de foto, mas o maquinário não estava funcionando, impossibilitando a emissão de qualquer juízo de valor acerca da execução do convênio.
5.	Seguindo o entendimento do órgão concedente e do controle interno, a Secex-TCE efetuou a citação do responsável em face da inexecução integral do convênio, correspondente ao valor repassado pelo concedente, deduzido do valor de investimento devolvido aos cofres do Tesouro, sendo que a ausência de resposta, após a citação feita de acordo com os normativos aplicáveis, indicou a revelia do responsável. Desse modo, propõe o julgamento pela irregularidade das contas e a condenação 
6.	A representante do MP/TCU, Procuradora-Geral Cristina Machado da Costa e Silva, divergiu do encaminhamento alvitrado pela unidade técnica, visto que os valores efetivamente repassados ao Município (R$ 176.900,00) corresponderam a 50% do previsto originalmente (R$ 353.800,00) , ou seja, metade do aporte previsto para execução das metas 1, 2 e 5 do plano de trabalho, o que impede a certeza jurídica de ocorrência de dano ao erário, o que imporia o arquivamento do feito por ausência dos pressupostos de constituição e de desenvolvimento válido e regular do processo.
7.	Acompanho o pronunciamento do douto Parquet especializado. 
8.	De fato, a Nota Técnica nº 12/2010 (peça 44) do Ministério do Desenvolvimento Social e Combate à Fome registrou que o repasse efetivamente realizado para a Prefeitura de Porciúncula correspondeu ao montante de R$ 176.900,00, e que o Município aplicou os recursos do Convênio nos seguintes objetos: 79,48% de execução da meta 1 (aquisição de equipamentos) ; 0% de execução da meta 2 (aquisição de insumo) ; e 97,58% de execução da meta 5 (galpão para implantação da linha de produção) . 
9.	Desse modo, do ponto de vista financeiro, o convenente informou que da parte da União foram gastos R$ 144.272,37. A mesma Nota Técnica à peça 44 registrou que houve a aquisição dos equipamentos (meta 1) e a construção do galpão (meta 5) , mas anotou problemas de execução física. Para a meta 1, o órgão concedente constatou irregularidades no processo licitatório e aquisição dos equipamentos com preço superior. Para a meta 5, verificou que o galpão tinha sido construído, mas que não havia maquinário em funcionamento. Diante dessas deficiências na execução física, além da ausência de aquisição de insumo da meta 2, a Unidade de Produção não entrou em funcionamento, o que motivou a área técnica do Ministério a considerar que o Convênio n.º 313/2007 não atingiu os objetivos propostos.
10.	Como bem pontuado pelo MP/TCU, não é possível exigir que um Convênio cujo financiamento alcançou 50% da meta prevista tenha como atingir seus objetivos inicialmente propostos. De fato, não há qualquer explicação no processo indicando os motivos pelos quais os valores remanescentes não foram transferidos, visto que a execução das obras se encontrava em andamento. 
11.	A menção a "prestação de contas final" no Parecer Técnico à peça 44 não faz sentido, visto que na realidade a prestação de contas foi parcial, relativas à metade dos recursos transferidos à municipalidade. 
12.	Para que os objetivos do Plano de Trabalho posto à peça 20 tivessem alcance, seria necessário que as metas cabíveis ao Município de Porciúncula estivessem atendidas, dada a sua interdependência, a saber a construção do galpão, a aquisição dos equipamentos e dos insumos. Sem a existência dos recursos financeiros, impossível o atingimento das metas. 
13.	Desse modo, entendo não haver elementos suficientes nos autos que permitam imputar ao ex-prefeito a culpa pela não execução da avença nos termos propostos, visto que o gestor não contou com recursos financeiros suficientes para suportar a execução do empreendimento, impedindo o estabelecimento de qualquer nexo causal entre a sua conduta e o resultado parcial das obras realizadas. 
14.	Assim, acompanho o Parecer do Parquet especializado, no sentido do arquivamento do presente feito, sem julgamento de mérito, por ausência dos pressupostos de constituição e de desenvolvimento válido e regular do processo, nos termos do art. 212 do Regimento Interno/TCU.
15.	Face ao exposto, voto por que o Tribunal adote o acórdão que ora submeto à apreciação deste Colegiado.
TCU, Sala das Sessões Ministro Luciano Brandão Alves de Souza, em 26 de outubro de 2021.
RAIMUNDO CARREIRO 
Relator